臺灣桃園地方法院刑事判決　　　　　　 94年度簡上字第209號
上　訴　人　丙○○
即　被　告
選任辯護人　張靜律師
上列上訴人因違反著作權法案件，不服本院簡易庭94年度壢簡字
第1195號，中華民國94年3 月31日第一審簡易判決（聲請簡易判
決處刑：台灣桃園地方法院檢察署92年度偵字第19192 號）提起
上訴，本院管轄之第二審合議庭判決如下︰
    主  文
原判決撤銷。
丙○○行使偽造私文書，足以生損害於他人，處有期徒刑陸月，
如易科罰金，以佰元折算壹日。
扣案之仿戊○「新世紀的曙光」畫作壹幅沒收。
    事  實
一、丙○○係址設桃園縣境內7 家「戊辰畫廊」之實際負責人，
    專營畫作販售及裱框，並設立兒童美術班、素描班、油畫班
    等才藝教室為業。明知其於92年5 月間某日，在其戊辰畫廊
    某分店內，向姓名年籍不詳之人，以不詳金額所購得右下角
    註記「戊○」之山水油畫1 幅，係仿著作權人戊○所繪「新
    世紀的曙光」美術著作之擅自重製之物，為侵害他人之著作
    權之物，且係冒用戊○名義，在畫作中偽造「戊○」二字以
    虛偽主張係戊○之原畫作之意思內容而偽造準私文書，不得
    散布或意圖散布而陳列。竟為販售牟利，先將該幅山水油畫
    加以裱框，再持至桃園縣龍潭鄉○○路103 號「戊辰畫廊」
    龍潭分店，指示其當時所僱用不知情之員工李明珠以新台幣
    （下同）11,000元之價格販售，李明珠遂依該畫作所標示之
    作者「戊○」為名，在黃色紙條上標記「戊○之旭日東昇11
    000.－」，置於該幅畫作外右下角，再將該畫作陳列於上開
    戊辰畫廊龍潭分店內販售，而意圖散布而陳列該幅侵害著作
    權之畫作。嗣戊○經友人告知而得悉戊辰畫廊龍潭分店有公
    開陳列販售仿其畫作之事，遂於同年10月8 日上午11時許，
    親自前往戊辰畫廊龍潭分店觀看，確認陳列在該店之「戊○
    之旭日東昇」該幅畫作係仿其「新世紀的曙光」原畫作，即
    向不知情之店員乙○○佯稱有意購買該幅畫作，並詢問乙○○該幅畫來自何處，乙○○答稱係老闆（即丙○○）跟別人
    簽約取得的，戊○即要求乙○○向老闆詢問清楚，乙○○遂
    撥打電話予丙○○詢問該幅畫作來源，丙○○在電話中仍向
    乙○○表示「係簽約取得的」，戊○經乙○○轉述後即要乙○○再向丙○○詢問是否有保證書，乙○○遂又撥打電話向
    丙○○詢問，丙○○在電話中仍答稱「可以有保證書」，嗣
    經戊○討價還價，乙○○並以電話與丙○○詢問結果，最後
    議定以8,000 元（含運費250 元，總價8,250 元）之價格將
    該幅畫作販售予戊○，而行使上開仿戊○「新世紀的曙光」
    畫作上偽造「戊○」二字以虛偽表示係戊○原畫作用意之準
    私文書，足以生損害於戊○本人。嗣戊○給付1,000 元定金
    ，並要求乙○○與該幅畫作拍照以供其日後取畫時比對所用
    後即離去。同年10月17日，戊○再向桃園縣政府警察局報案
    ，經該局向本院聲請核發搜索票，而於同年10月20日下午2
    時許，至前揭戊辰畫廊龍潭店依法搜索，當場扣得前開仿戊○之「新世紀的曙光」畫作1 幅。
二、案經戊○訴由桃園縣政府警察局移送台灣桃園地方法院檢察
    署檢察官偵查後聲請以簡易判決處刑。
    理  由
一、訊據被告丙○○固坦承有於前開時、地，將扣案仿戊○畫作
    1 幅陳列於伊經營之戊辰畫廊龍潭店販售之事實，惟矢口否
    認有何違反著作權法犯行，辯稱：伊並不認識戊○，扣案畫
    作係伊向甲○○購買的，甲○○該次共賣伊1 百餘張畫，並
    說那些是大陸畫家的畫，並沒有每幅逐一告訴伊作家是誰，
    伊就請店員依畫裡註記的作者去標示，主題是店員自己設計
    的，並不知道那是仿戊○的畫作，也沒有在電話中向乙○○
    表示該畫作係簽約取得及可提供保證書之事，伊根本無法分
    辨畫作的真假，並無犯罪的故意云云。
  (一)被告丙○○係址設桃園縣境內7 家戊辰畫廊之實際負責人，
    專營畫作販售及裱框，並設立兒童美術班、素描班、油畫班
    等才藝教室為業。其於92年5 月間某日，購入前開扣案仿畫
    1 幅，經其裱框後，持至前開戊辰畫廊龍潭分店，並指示當
    時所僱用不知情之員工李明珠以11,000元之價格販售，李明
    珠遂依該畫作所標示之作者「戊○」為名，在黃色紙條上標
    記「戊○之旭日東昇　11000.－」，置於該幅畫作外右下角
    ，再將該畫作陳列於上開戊辰畫廊龍潭分店內販售，嗣戊○
    得知後即於同年10月8 日上午11時許，親自前往戊辰畫廊龍
    潭分店觀看，確認該畫作係仿其「新世紀的曙光」之畫作，
    ，即向店員乙○○佯稱有意購買該幅畫作，並詢問乙○○該
    幅畫來自何處，乙○○答稱係老闆跟別人簽約取得的，戊○
    即要求乙○○向老闆詢問清楚，乙○○遂撥打電話予丙○○
    詢問該幅畫作來源，丙○○在電話中仍向乙○○表示「係簽
    約取得的」，戊○經乙○○轉述後即要乙○○再向丙○○詢
    問是否有保證書，乙○○遂又撥打電話向丙○○詢問，丙○○在電話中仍答稱「可以有保證書」，嗣經戊○討價還價，
    乙○○並以電話與丙○○詢問結果，最後議定以8,000 元（
    含運費250 元，總價8,250 元）之價格將該幅畫作販售予戊○，嗣戊○給付1,000 元定金，並要求乙○○與該幅畫作拍
    照以供其日後取畫時比對所用後即離去。嗣後報警處理，而
    於同年10月20日下午2 時許，經警持本院核發之搜索票至前
    揭戊辰畫廊龍潭分店搜索，當場扣得前開仿戊○之「新世紀
    的曙光」畫作1 幅等事實，為被告丙○○所不否認，並經證
    人即告訴人戊○於本院審理時以證人身分到庭結證屬實，證
    人即丙○○所僱用之畫廊員工丁○○及乙○○亦分別於本院
    審理時，於隔離詰問中證述綦詳（見本院94年11月1 日、11
    月15日審判筆錄），復有桃園縣警察局刑警隊搜索扣押筆錄
    、扣押物品目錄表各1 份、現場查獲照片5 幀、乙○○與前
    開仿戊○畫作拍照及仿畫照片共6 幀、被告丙○○販售扣案
    畫作予戊○之估價單1 份附卷可稽（見偵查卷第4 、5 、7
    、8 、9 、23至26頁），及前揭被告所陳列在戊辰畫廊龍潭
    分店之仿戊○畫作1 幅扣案可佐。告訴人戊○並於93年1 月
    7 日偵查中提出前開「新世紀的曙光」之美術著作原作，經
    檢察官當庭核閱無訛後發還，並當庭拍攝該原作照片2 幀附
    卷可憑（見偵查卷第44頁）。綜述，被告確有意圖散布而陳
    列侵害告訴人戊○前述美術著作之侵害著作權之物，並於販
    售該畫予告訴人戊○時行使扣案畫作上偽造「戊○」二字用
    以虛偽表示係戊○原畫作之準私文書，並足生損害於戊○本
    人至明。
　(二)而被告供稱扣案之仿戊○畫作係伊於92年5 月2 日以700 元
  　之代價向甲○○所購得云云，惟此情業經證人甲○○迭於警
    詢、偵查中檢察官訊問時及於本院審理時所堅詞否認（見偵
　　查卷第19、20、37頁、本院94年11月1 日審判筆錄第13、14
　　、16、17頁），而衡以證人甲○○與被告間買賣畫作已有5
　  年以上，在本案發生前2 人間並無任何仇隙，業據渠2 人證
    述明確，證人甲○○當無甘冒刑事偽證罪之風險，無端偽證
    構陷被告之可能，抑且觀之被告於偵查中先供稱扣案畫作係
    伊於92 年7月23日向甲○○所購買，並提出估價單為證（見
    偵查卷第14頁），嗣於本院行準備程序時又改稱應係於92年
    5 月2 日向甲○○所購買，再提出估價單為憑（見本院卷附
    上證1）， 則被告就何時向甲○○購得上開扣案仿戊○畫作
    之情節，前後供述不一，已難認屬實。而證人甲○○雖自承
    該2 紙估價單確係其賣予被告畫作時所開立無訛，惟觀諸該
    2 紙估價單均僅記載「20×24台灣景」字樣，並未註記係本
    件扣案仿戊○畫作，證人甲○○復堅詞否認扣案畫作係其賣
    予被告一情，此外又查無其他積極之證據足認扣案仿戊○畫
    作確係證人甲○○販售予被告，檢察官亦認並無證據證明扣
    案畫作係甲○○所販售而就甲○○為不起訴處分確定，有該
    不起訴處分書（92年度偵字第19192 號）在卷可參。稽上各
    情，證人甲○○證述情節應堪信為真正，被告丙○○供稱扣
    案畫作係甲○○所販售一節，並非可採。至被告主張支票號
    碼AA0000000 號、發票日91年7 月31日、面額11萬7000元之
    支票係被告給付畫款予甲○○，由甲○○提示兌現，證明扣
    案畫作係甲○○所販售云云，經本院向新竹國際商業銀行埔
    心分行函查結果，前述支票確係由甲○○提示兌現無訛，有
    該行94年8 月23日竹商銀埔心字第09400388號函暨函覆支票
    影本附卷可稽，惟證人甲○○否認有販售扣案畫作予被告，
    已如前述，揆以證人甲○○與被告間畫作買賣已長達5 年以
    上，交易之畫作亦達上百幅，被告每次交易均以支票支付款
    項，業經被告及證人甲○○供述甚明，則前揭支票客觀上僅
    能認定係被告支付證人甲○○畫作之其中一部分款項，難為
    扣案畫作係甲○○販售予被告之適合證據，尚不足採為有利
    被告之認定。
  (三)惟就被告何時取得前開扣案仿戊○畫作之時間一節，經查，
    證人即被告所僱用之戊辰畫廊龍潭分店員工丁○○於本院審
    理時到庭結證稱：「92年5 月開始到92年8 月初止，我都在
    龍潭店工作」、「在第一個禮拜的時候還有一位職員李明珠
    跟我辦交接，因為他要離職了，第二個禮拜開始到我離職時
    都是我一個人」、「（請求提示偵卷第23至25頁本案仿作照
    片，在你工作期間有無看過這幅畫？）有」、「當時放的位
    置是掛在一進門左邊可以看得到的牆上」、「照片上的標籤
    上面是李明珠的筆跡」等語明確（見本院94年11月1 日審判
    筆錄第21、22頁），證人乙○○於本院審理時證稱：「我在
    92年8 月25日在戊辰畫廊工作時，就有看到扣案畫作」等語
    詳確（見94年11月15日審判筆錄第7 頁），再參之被告於本
    院行準備程序時亦自承係在92年5 月買受扣案仿畫（至被告
    主張係向甲○○購得該畫不可採之理由已如前述），綜合上
    情，足見本案扣案畫作係被告於92年5 月間某日，向姓名年
    籍不詳之人以不詳之金額所購得，應堪認定。
　(四)至被告辯稱：伊不認識戊○，並不知道扣案畫作係仿戊○畫
　  作，賣畫給伊之甲○○向伊說該幅畫係大陸畫家畫的，係店
    員自行依畫作的簽名及內容自行標題的，伊也沒有在電話中
    向乙○○表示該畫作係簽約取得及可提供保證書之事，伊根
    本無法分辨畫作的真假，並無犯罪的故意云云。然查：
  告訴人戊○自41年間，年方16歲即開始習畫，60年間即35歲
    時即獲得全國美展免審查資格，每3 年舉辦之全國美展均受
    邀參展，而自80年間起至今年，多次在台北世貿中心A63 吉
    證畫廊、中正紀念堂、國立台灣大學、新莊文化藝術中心、
    桃園縣文化局、新竹市政府文化局竹軒畫廊及美術館、社教
    館、苗栗縣政府文化局展覽室、台中市立文化中心、高雄市
    立文化中心、李石樵美術館、中正藝廊、台北市立美術館、
    協民國際藝術、郭木生文教基金會美術中心、達利藝術中心
    、根生藝廊、王家美術館等處舉辦個人畫展或聯展並出版個
    人畫集，前後個展舉辦約20餘次，聯展約3 、40餘次；且陸
    續在「竹塹文藝」、「貓裏藝文」、「台中市立文化中心月
    報」、「博覽會專刊」、「ARCH雜誌」、「雄獅美術」、「
    中銀簡訊」、「台灣旅遊藝文指南」、「實踐大學校刊」、
    「吾愛吳家－青年日報社」、「台北市藝術工作室地圖」、
    「台北市立美術館」等刊物刊出其畫作並簡介其學經歷，新
    竹國際商業銀行並取得授權援用戊○畫作製成2003年、2004
    年月曆及賀年卡片，另在民生報、中國時報、TAIPEI　TIME
    S 報、桃園縣地方報、中央日報、自由時報、聯合報、中華
    日報、太平洋日報、工商日報、世界日報等各大報紙媒體報
    導其畫作，並經教育部頒佈各式榮譽紀念狀等殊榮，而本案
    戊○所繪「新世紀的曙光」美術著作，雖未正式對外公開發
    表展覽，惟在90、91年間曾授權予中國國際商業銀行及部分
    中小企業，印刷製成2001年及2002年月曆大量發行，並將該
    畫作命題為「新世紀的曙光」對外公開，且其自92年起至今
    均受聘擔任警察大學擔任藝術總監一職等事實，業據證人即
    告訴人戊○於本院審理時陳述綦詳（見本院94年11月1 日、
    11 月15 日審判筆錄），並有其提出之文宣、畫冊、邀請卡
    、各地方政府及相關機構邀請函文、榮譽紀念狀、感謝狀、
    藝文刊物、銀行簡訊、校刊、報紙等數件，均經本院一一勘
    驗無訛，並製成94年11月11日勘驗筆錄1 份在卷可憑，由上
    開客觀情狀已足認告訴人戊○之畫作至少在國內畫壇上顯具
    有相當之地位及知名度，至屬灼然。而被告在桃園縣境內成
    立7 家戊辰畫廊，專營畫作販售及裱框，並設立兒童美術班
    、素描班、油畫班等才藝教室為業，經營期間長達17年之久
    ，為被告所是認，並經證人乙○○於本院審理時證述詳確（
    見本院94年11月15日審判筆錄）。而畫作販售者之首要，需
    對各畫家門派、畫風及畫作價值有相當了解，至少對國內外
    相當知名之畫家自有詳加涉獵探究之可能與必要，顯非一般
    民眾欣賞看畫之粗淺眼光可比擬，且著作權法自17年訂定施
    行至今，中間雖歷經數次修正，惟就保障著作人著作權益、
    調和社會公共利益、促進國家文化發展之目的不變，猶在今
    日台灣與世界各國經濟文化接軌之同時，國際間相互維護著
    作人著作權益之情形益加白熱化，被告同時經營7家 畫廊並
    設立才藝教室，足見其經營畫廊之事業規模非小，復經營長
    達17年之久，其對所購入之畫作是否屬侵害他人著作權之物
    ，及所公開陳列販售之畫作是否有侵害他人著作權，更應步
    步為營，謹慎行事，而觀諸扣案畫作右下角明白註記作者「
    戊○」二字，則被告取得該畫作時又焉有不加求證即率然裱
    框並出售，事後再以不知「戊○」係何人而卸責之理，被告
    空言辯稱：伊就是不認識戊○，並堅信自己並無侵害他人著
    作權云云，殊難遽予採信。
  再查，告訴人戊○於上開時間前往龍潭分店，向店員乙○○
    表示有意購買該幅畫作時詢問乙○○該幅畫來自何處，乙○○答稱係老闆跟別人簽約取得的，戊○要求乙○○向老闆詢
    問清楚，乙○○即撥打電話向被告丙○○詢問該幅畫作來源
    ，被告在電話中仍向乙○○表示「係簽約取得的」，經戊○
    要求乙○○再以電話向丙○○詢問是否有保證書，被告在電
    話中仍答稱「可以有保證書」等情，業據告訴人戊○迭於警
    詢及於本院審理時以證人身分到庭結證屬實，證人乙○○雖
    於本院審理時證稱：「戊○說他要畫家證明，我說店內沒這
    種東西，我有問過老闆，老闆也說沒有」云云，然查證人乙○○最後係以8,000 元將扣案畫作販售予戊○，業經證人乙○○證述在卷，並有前述估價單可按，證人乙○○復不否認
    在戊○前來購畫時有撥打電話2 、3 通予被告，則依其所證
    被告給店員議價的空間係7 折到原價，低於7 折才要問被告
    等情觀之，戊○既以將近7.3 折之價格購得該畫，仍在乙○○得自行決定之議價空間，證人乙○○又何須撥打2 、3 通
    電話詢問被告？加以證人乙○○亦證稱戊○確有向其詢問扣
    案畫作有無畫家證明一事，綜合上情，益見告訴人戊○所證
    其確有向乙○○詢問扣案畫作之來源及有無畫家證明，經乙○○打電話向被告求證，被告並答稱係簽約取得及可提供畫
    家證明等情節屬實，堪信為真，證人乙○○前揭所證部分，
    顯係迴護被告之詞，不足採信。被告辯稱伊並未在電話中表
    示扣案畫作係簽約取得及可提供畫家證明云云，亦顯不足採
    。稽此，被告顯然明知扣案畫作內容原係「戊○」之創作，
    始會在當時不知係戊○本人前來購畫時表示該畫係向他人簽
    約取得並有畫家證明之情，再觀諸被告在取得扣案畫作後即
    將之裱框並指示店員李明珠標價後掛於該店內入門左方牆面
    處販售，而非如現場照片所示其他畫作隨意堆置於角落或地
    上，及證人乙○○於本院審理時證稱：「店裡的畫不一定都
    有標示畫家的姓名」（見本院94年11月15日審判筆錄第7 頁
    ）等客觀情狀以觀，被告在陳列扣案畫作時顯然有刻意突顯
    該畫作係畫家「戊○」所繪，以加強參觀者購買之意願；而
    須刻意突顯作者係「戊○」，無非係利用戊○在國內畫壇之
    相當知名度以利提高其售價及購買者意願至明，益見被告對
    告訴人戊○在國內畫壇係有相當地位之畫家且戊○之畫作在
    國內係具有相當價值等各情知之甚明。而被告身為畫廊負責
    人，其對他人之美術著作或合法重製物須取得授權及支付費
    用，自無不知之理，被告販售畫作最重要者即在畫作之創作
    者及內容，其既自承扣案畫作並未付費取得戊○之授權，猶
    大肆標示「戊○」畫作公開陳列於其經營之畫廊販售，其有
    侵害告訴人戊○著作權之認識，至堪明顯。是其陳列販售本
    件仿告訴人戊○之畫作，如何可能係誤用而無犯罪之故意？
    又如何可謂堅信自己之販售行為，未涉及侵害他人之權利？
    被告前開所為辯解實屬無據，要無可採。
  至被告之選任辯護人為被告辯護稱被告認自己之販賣行為，
    未侵害他人之著作權，在主觀上並無違法之直接故意或間接
    故意，縱因疏於查證，亦僅屬重大過失，尚與著作權法之「
    故意」犯罪為構成要件不合云云。惟按著作權法第93條之罪
    ，固僅處罰故意犯，不處罰過失犯，然被告購入署名「戊○
    」之本案畫作，既未付費取得原創作者戊○之授權，猶以「
    戊○之旭日東昇」為標題販售，且在戊○前去表示欲購買該
    畫時，猶仍虛偽表示該畫係簽約取得並可提供畫家證明，於
    此情形，顯難謂為被告不知有侵害他人著作權之情，亦非僅
    屬疏於查證之疏虞過失至明，尤難以不知違法置辯。尤有進
    者，被告除經營畫作販售外，並開設才藝教室，且細分為兒
    童美術班、素描班、漫畫班、油畫班等課程，業據證人乙○○於本院審理時結證屬實（見本院94年11月15日審判筆錄第
    13 頁）， 而以告訴人戊○多年來應各界中央及地方政府邀
    約舉辦個展或聯展數十次，並經各知名藝文刊物刊載其畫作
    、簡介其學經歷，長達十餘年之久，已經本院勘驗無訛，被
    告既販售畫作復兼及開設美術、油畫班等才藝教室，其就國
    內外知名畫家更應有深入涉獵及了解，衡理被告益加無不知
    扣案畫作係仿國內畫壇具知名度之畫家戊○之作品之理，被
    告之選任辯護人猶以不是任何畫廊都要認識戊○，被告也沒
    有一定要認識戊○不可執為抗辯，洵非的論。至被告選任辯
    護人聲請傳喚之證人己○○於本院審理時經詰問結果僅就扣
    案畫作裱框之成本及一般畫作如何裱框、裱框由何人決定等
    問題為回答，均與被告所犯前開犯行情節無直接關連，另被
    告選任辯護人所提證明書6 份，係被告以外之人於審判外之
    書面陳述，且無刑事訴訟法第159 條之4 所規定得為證據之
    情形，依同法第159 條第1 項規定，應認不得作為證據，而
    況觀諸該等證明書內容僅記載「立書人並未聽過或認識有位
    戊○的畫家」等字樣，與本院前述依客觀情狀已堪認告訴人
    戊○在國內畫壇係具有相當知名度之畫家及被告明知扣案畫
    作係仿戊○之美術著作事實之認定相違，均不足援為被告有
    利之認定。
  (五)綜上所述，被告明知扣案畫作係未取得原作者戊○授權之仿
    畫，為侵害著作權之物，竟意圖散布而陳列，侵害告訴人戊○前述美術著作之侵害著作權之物，並於販售該畫予告訴人
    戊○時行使扣案畫作上偽造「戊○」二字用以虛偽表示係戊○原畫作之準私文書，足生損害於戊○本人等事實，均臻明
    確，被告前開所辯，無非飾詞，委無足採。至被告及其選任
    辯護人聲請至戊辰畫廊龍潭店現場勘驗、將被告送測謊、向
    新竹國際商業銀行函查被告簽發付給向甲○○買畫款項之支
    票共36紙及聲請傳訊證人即在桃園縣境內開設畫廊之證人計
    25位（均詳被告選任辯護人所提呈94年7 月8 日聲請調查證
    據狀所載），用以證明扣案畫作是否掛在龍潭店入門顯眼處
    、被告並非有意販售仿畫，扣案畫作係向甲○○購買，並非
    明知仿畫是仿戊○的畫作、及證人認不認識、該不該認識戊○，客觀標準何在一節，均核與本院前開認定之事實不生影
    響，是本院認均核無必要，附此敘明。綜述，本件事證明確
    ，被告犯行堪以認定，應依法論科。
二、按被告丙○○行為後，著作權法先於92年7 月9 日經總統修
    正公布、於同年7 月11日生效施行，再於93年9 月1 日再經
    總統修正公布，並於同年9 月3 日生效施行，而被告所犯上
　　開明知為侵害著作權之物而意圖散布而陳列之行為，原應該
　  當行為時之著作權法第93條第3 款、第87條第2 款之罪，經
    修正後，將原第93條第3 款規定之「以第87條各款方法之一
    侵害他人之著作權者，處有期徒刑2 年以下有期徒刑，得併
    科新臺幣10萬元以下罰金」，於92年7 月9 日修正為第93條
    第1 項第3 款之「意圖營利，以第87條第2 款、第3 款、第
    5 款或第6款 之方法侵害他人之著作財產權者，處有期徒刑
    2 年以下有期徒刑、拘役，或併科新臺幣50萬元以下罰金」
    ，另將原第87 條 第2 款移列為同條第6 款，嗣於93年9 月
    1 日再將上開第93 條 第1 項第3 款規定修正為第93條第3
    款「以第87條第1 款、第3 款、第5 款、或第6 款方法之一
    侵害他人之著作權者，處有期徒刑2 年以下有期徒刑、拘役
    ，或科或併科新臺幣50萬元以下罰金」，第87條第6 款規定
    則未經修正。經比較行為時法、中間時法、裁判時法結果，
    以行為時之舊法有利於被告，依刑法第2 條第1 項但書之規
    定，應適用有利於被告之行為時法即92年7 月9 日修正前之
    著作權法。次按在紙上或物品上之文字、符號、圖畫、照像
    ，依習慣或特約，足以為表示其用意之證明者，依刑法第22
    0 條第1 項規定，應以文書論。查在畫作上註記姓名，係用
    以表示該畫作者之用意之證明，自屬刑法第220 條第1 項之
    準私文書，被告販售扣案註記有「戊○」二字之仿畫，其仍
    有主張該畫即係戊○原作之意思內容，至為灼然。核被告丙○○所為，係犯92年7 月9 日修正前著作權法第93條第3 款
    、第87條第2 款之以明知為侵害著作權之物，意圖散布而陳
    列之方法侵害他人之著作權之罪、刑法第216 條、第220 條
    第1 項、第210 條之行使偽造準私文書罪。又被告意圖散布
    而陳列、持有，衡諸本件被告之犯罪情節，持有之行為應為
    情節較重之陳列行為所吸收，不另論罪。被告利用不知情之
    員工李明珠、乙○○犯上開各罪，為間接正犯。被告所犯上
    開二罪，有方法結果之牽連關係，應從一重之行使偽造準私
    文書罪論處。公訴人雖未就被告所犯行使偽造準私文書犯行
    提起公訴，然檢察官就犯罪事實一部起訴者，其效力及於全
    部，本件被告犯行使偽造準私文書部分之犯罪事實，與前揭
    經檢察官聲請簡易處刑並論罪科刑之以明知為侵害著作權之
    物，意圖散布而陳列之方法侵害他人之著作權之罪部分，有
    牽連犯之關係，已如前述，基於審判不可分原則，本院自應
    併予審判。
三、原審以被告犯罪，事證明確，予以論罪科刑，固非無見。惟
    查：(1)被告於92年5 月間購入扣案仿戊○畫作後即加以裱框
    並持至戊辰畫廊龍潭店，由店員李明珠以紙條標記「戊○之
    旭日東昇11000.－」，並掛於該店內公開陳列販售，已如前
    述，原審誤認被告係於92年10月20日始意圖散布而陳列上開
    仿戊○畫作，尚有誤會。(2)則被告所犯於92年5 月間意圖散
    布而陳列侵害他人著作權之物之行為後，著作權法雖經修正
    ，惟經比較新舊法結果，以行為時之舊法有利於被告，依刑
    法第2 條第1 項但書之規定，應適用有利於被告之行為時法
    即92年7 月9 日修正前著作權法第93條第3 款、第87條第2
    款之以明知為侵害著作權之物，意圖散布而陳列之方法侵害
    他人之著作權之罪論處，原審認被告係犯修正後著作權法第
    93條第1 項3 款、第87條第6 款之罪，自有未合。(3)又原審
    未論及被告將扣案之註記「戊○」二字之仿畫販售予戊○時
    ，其仍有主張該畫即係戊○原作之意思內容，另犯刑法第21
    6 條、第220 條第1 項、第210 條之行使偽造準私文書罪，
    並與前揭經檢察官聲請簡易處刑並論罪科刑之以明知為侵害
    著作權之物，意圖散布而陳列之方法侵害他人之著作權之罪
    部分，有牽連犯之關係，未一併加以裁判，尚非允洽。(4)又
    按沒收為從刑之一種，與主刑有其從屬關係，被告所犯主刑
    既適用刑法第216 條、第210 條、第220 條第1 項之罪，依
    從刑附屬主刑之原則，自應適用刑法第38條規定諭知扣案之
    仿戊○「新世紀的曙光」畫作1 幅沒收，原審因適用修正後
    著作權法規定論處被告罪刑，致適用修正後著作權法第98條
    前段規定將扣案畫作諭知沒收，亦非妥適。被告上訴意旨以
    ：伊並不知所販售之戊○畫作係仿畫，伊並無犯罪故意云云
　　，執此指摘原審認事用法不當，雖無理由，惟原審判決既有
　  上開可議之處，自應由本院予以撤銷改判。爰審酌被告犯罪
    之動機、目的、手段、不尊重他人之智慧財產權，侵害一般
    社會大眾對法律之信賴，助長社會侵害智慧財產權以圖不勞
    而獲之風氣，兼衡其犯罪時間不長、犯後與告訴人在本院民
    事庭已成立和解，惟尚未完全履行和解條件（業據告訴人戊○證述在卷，並有卷附本院94年度智字第12號民事判決可稽
    ）、及犯後一再飾詞卸責之態度等一切情狀，量處如主文所
    示之刑，並諭知易科罰金之折算標準。
四、扣案之仿戊○「新世紀的曙光」畫作1 幅，為被告所有供犯
    罪所用之物，業據被告供明在卷，應依刑法第38條第1 項第
    2 款規定併予宣告沒收。又前開畫作既經宣告沒收自兼及畫
    作中偽造之「戊○」署名1 枚，是不再將偽造之署名重複宣
    告沒收，末此敘明。
據上論斷，應依刑事訴訟法第455 條之1 第3 項、第369 條第1
項前段、第364 條、第299 條第1 項前段，92年7 月9 日修正前
著作權法第93條第3 款、第87條第2 款，刑法第11條前段、第2
條第1 項但書、第216 條、第210 條、第220 條第1 項、第55條
、第41條1 項前段、第38條第1 項第2 款，罰金罰鍰提高標準條
例第2 條，判決如主文。
本案經檢察官徐則賢到庭執行職務。
中　　華　　民　　國　　94　　年　　11　　月　　29　　日
                  刑事第七庭審判長法　官　孫惠琳
　　　　　　　　　　　　　　　　　法　官　賴淑美
　　　　　　　　　                法　官　林惠霞
以上正本證明與原本無異。
不得上訴。
                  　　　          書記官　陳恩如
中　　華　　民　　國　　94　　年　　11　　月　　29　　日
附錄本案論罪科刑法條全文
刑法第216條
行使第二百十條至第二百十五條之文書者，依偽造、變造文書或
登載不實事項或使登載不實事項之規定處斷。
刑法第210條
偽造、變造私文書，足以生損害於公眾或他人者，處五年以下有
期徒刑。
刑法第220條第1項
在紙上或物品上之文字、符號，依習慣或特約，足以為表示其用
意之證明者，關於本章之罪，以文書論。
修正前著作權法第87條
有下列情形之一者，除本法另有規定外，視為侵害著作權或製版
權︰
  一以侵害著作人名譽之方法利用其著作者。
  二明知為侵害著作權或製版權之物而散布或意圖散布而陳列或
    持有或意圖營利而交付者。
  三輸入未經著作財產權人或製版權人授權重製之重製物或製版
    物者。
  四未經著作財產權人同意而輸入著作原件或其重製物者。
  五明知係侵害電腦程式著作財產權之重製物而仍作為直接營利
    之使用者。
修正前著作權法第93條
有下列情形之一者，處二年以下有期徒刑，得併科新臺幣十萬元
以下罰金︰
  一侵害第十五條至第十七條規定之著作人格權者。
  二違反第七十條規定者。
  三以第八十七條各款方法之一侵害他人之著作權者。
